【裁判字號】    96,上,1048
【裁判日期】    970325
【裁判案由】    分割共有物
【裁判全文】
臺灣高等法院民事判決                  96年度上字第1048號
上  訴  人  乙○○
訴訟代理人  甲○○
被  上訴人  丙○○
上列當事人間請求分割共有物事件，上訴人對於中華民國96年11
月6 日臺灣士林地方法院96年度訴字第803號第一審判決提起上訴
，本院於民國97年3 月11日言詞辯論終結，判決如下：
    主  文
上訴駁回。
第二審訴訟費用由上訴人負擔。
    事實及理由
一、被上訴人起訴主張：臺北市○○區○○段3 小段538、542-1
    地號土地為兩造共有，應有部分各2分之1。兩造於民國（下
    同）81年6 月25日簽訂分割協議書（下稱系爭分割協議書）
    ，將上開土地平分成甲、乙兩組，由被上訴人分得乙組，上
    訴人分得甲組。但因斯時上開土地有重測糾紛，兩造乃約定
    俟重測糾紛解決時辦理共有物所有權分割登記，並以系爭53
    8 地號土地之分割線調整甲、乙組之面積，系爭542-1 地號
    土地則以同地段542、542-3地號土地之地界線延伸為準。嗣
    於91年初重測糾紛解決，兩造應按重測後之面積，以系爭
    538 地號土地之分割線調整平分，不再以系爭分割協議書附
    件土地明細表所載面積為準，至華岡段土地與新安段土地乃
    各別計算。但被上訴人屢次請求上訴人依系爭分割協議辦理
    分割，上訴人均拒絕，為此提起先位訴訟，請求上訴人履行
    分割協議，聲明求為：上訴人應協同被上訴人就上開538、
    542-1地號土地，依原判決附圖Ｂ案所示，將542-1地號土地
    甲部分（2 0.04平方公尺）登記為上訴人所有，乙部分（
    20.15 平方公尺）登記為被上訴人所有，將538 地號土地甲
    部分（636.48平方公尺）登記為上訴人所有，乙部分（面積
    636.36平方公尺）登記為被上訴人所有之方式，辦理分割登
    記。另提起備位訴訟，依民法第823 條、第824 條規定請求
    按上開方式裁判分割。
二、上訴人抗辯：系爭分割協議書第2條約定：「房地分組（如
    依附圖及圖例說明）甲組包括新安段3 小段537、542-2、
    542-3、547、548-1、549、550、538（甲）、542-1（甲）
    地號。華岡段3小段348、370、379、369（甲）、378（甲）
    地號之土地及地上之建物。乙組包括新安段3小段537-1、
    542、5 49-1、550-2、551、552、566、538（乙）、542-1
    （乙）地    號。華岡段4小段379-1、380、369（乙）、
    378（乙）地號  之土地及地上之建物。」、第1條約定：「
    新安段與華岡段各別計算，將土地分為甲乙兩組，以抽籤方
    式確定各人取得房地所有權組別及位置」、第3條第3項約定
    ：「俟新安段3小段538、542-1地號、華岡段348、369、370
    地號土地重測糾紛解決時，即併同華岡段4 小段378、380地
    號辦理共有物所有權分割登記，新安段以538 地號之分割線
    調整甲乙組之面積，..... 」。而附件分割明細表記載系爭
    538 地號土地甲、乙組各為624平方公尺，542-1地號土地甲
    、乙組面積各為16.5平方公尺。兩造並於系爭二筆土地分割
    線設置界樁。縱重測後系爭二筆土地與華岡段348 地號土地
    面積增加，仍不更動原定分割線，增加面積部分則按其位置
    併入原組別，故應按原判決附圖Ａ案辦理分割登記。
三、原審判決被上訴人之先位之訴勝訴。上訴人就原判決關於系
    爭538 地號土地部分之裁判不服，提起上訴，聲明求為廢棄
    原判決關於系爭538 地號土地部分之裁判，改按原判決附圖
    所示Ａ案分割。被上訴人則聲明：上訴駁回。
四、兩造不爭執之事實如下：
  (一)兩造原共有臺北市○○區○○段3小段538、542-1、542-2、
    542-3、547、547-1、548、548-1、549、549-1、550、550-
    1、550-2、551、552、566等地號；華岡段4小段348、369、
    370、378、379、379-1、380等地號土地，應有部分各二分
    之一，於81年6 月25日簽訂系爭分割協議書，有被上訴人提
    出之分割協議書可稽（原審卷1 第11至18頁）。
  (二)臺北市○○區○○段3 小段538、542-1地號土地重測前面積
    依序為1,248、33 平方公尺，於90年11月16日重測登記面積
    依序為1,272.84、40.19 平方公尺，有被上訴人提出之分割
    協議書附件土地明細表、土地登記謄本可稽（原審卷1 第11
    、20、21頁）。
五、本院得心證之理由如下：
  (一)按解釋意思表示，應探求當事人之真意，不得拘泥於所用之
    辭句，民法第98條定有明文。次按解釋契約，固須探求當事
    人立約時之真意，不能拘泥於契約之文字，但契約文字業已
    表示當事人真意，無須別事探求者，即不得反捨契約文字而
    更為曲解，最高法院17年上字第1118號亦著有判例可資參照
    。
  (二)系爭分割協議書第1條約定：「全部土地除新安段3 小段
    547-1、548、550-1地號維持共有供闢建私設道路使用，華
    岡段4 小段379、379-1地號係配合地界延長線分割，不調整
    面積外，其餘土地則按面積平分。新安段與華岡段各別計算
    ，將土地分為甲乙兩組，以抽籤方式確定各人取得房地所有
    權組別及位置。」；第2 條約定：「房地分組（如依附圖及
    圖例說明）甲組包括新安段3小段537、542-2、542-3、547
    、548-1、549、550、538（甲）、542-1（甲）地號。華岡
    段4小段3 48、370、379、369（甲）、378（甲）地號之土
    地及地上之建物。乙組包括新安段3小段537-1、542、549-1
    、550-2、551、552、566、538（乙）、542-1（乙）地號。
    華岡段4 小段379-1、380、369（乙）、378（乙）地號之土
    地及地上之建物。」；第3條第1項約定：「新安段3小段537
    、537-1、542、542-2、542-3、547、548-1、549、549-1、
    550、550-2、551、552、566地號分兩組面積各為0.313779
    公頃..... 」、第3 項約定「俟新安段3 小段538、542-1地
    號、華岡段348、369、370地號土地重測糾紛解決時，即併
    同華岡段4 小段378、380地號辦理共有物所有權分割登記，
    新安段以538 地號之分割線調整甲乙組之面積，華岡段以
    378 地號分割線調整甲乙組之面積。華岡段4小段369地號、
    新安段3 小段542-1 地號甲乙組之分割線以新安段3 小段
    542、542-3地號之地界線向兩端延伸為準.... 」；第6條第
    3 項約定：「除新安段3 小段538地號、華岡段4 小段378地
    號分界線尚未確定外，全部地界業經地政人員會同雙方確認
    埋樁如附圖，將來複丈若發生誤差，雙方同意不再更動地界
    及產權，以確保雙方安心永久使用房地。」，經兩造抽籤確
    定上訴人取得甲組、被上訴人取得乙組（見原審卷1 第11至
    18頁）。
  (三)兩造約定除新安段3小段547-1、548、550-1地號維持共有，
    華岡段4 小段379、379-1地號配合地界延長線分割，不調整
    面積外，其餘土地按面積平分，且新安段與華岡段土地各別
    計算。兩造復均陳稱新安段土地部分，除538、542-1地號及
    上開維持共有土地外，其餘均已平分完竣等語。應解為兩造
    就新安段3 小段538、542-1地號土地亦協議按平分面積之方
    式分割。
  (四)上訴人陳稱：系爭分割協議書附圖所示新安段3 小段538 地
    號土地之分割線，經地政人員會同兩造確認埋樁，新安段3
    小段542-1 地號之分割線則以同地段542、542-3地號之地界
    線向兩端延伸分割為甲、乙組等情，業經原審履勘現場，及
    囑託台北市士林地政事務所測量在案，有勘驗筆錄、複丈成
    果圖可稽（原審卷2 第31、39至41頁），並為上訴人所不爭
    執，堪信為真正。惟兩造於簽訂系爭分割協議書當時，該二
    筆土地存在重測糾紛，兩造預見此糾紛解決，重測後之土地
    面積有增減之可能，如照原定分割線區分甲乙組，可能發生
    各組面積不平均，而違反兩造以平分面積方式分割共有物之
    協議，兩造乃於協議書第3條第3項、第6條第3項約定如重測
    結果致面積有變動，542-1地號之分割線仍以同地542、542-
    3 地號之地界線向兩端延伸為準，不作更動，但原定538 地
    號分割線應配合更動調整，以達到此二筆土地所分割出甲乙
    組面積平等之狀態。上訴人抗辯：重測後仍不更動原定分割
    線，因重測而增加面積部分分別按其位置併入原組別云云，
    顯然曲解契約文義，並悖離兩造訂約之真意，難以採信。經
    查，542-1、538地號土地面積重測糾紛解決後，其面積依序
    變更為40.19、1272.84平方公尺，共計1313.03 平方公尺，
    則按兩造所約定以平分面積之方式為分割，甲、乙組應各為
    總面積之2分之1，即656.515 平方公尺。又上開複丈成果圖
    顯示以同地段542、542-3地號土地之地界線向兩端延伸劃出
    重測後之542-1 地號土地之分割線，上訴人分得之甲組面積
    變更為20.04 平方公尺，被上訴人分得之乙組面積變更為
    20.15 平方公尺，則應調整更動538 地號土地原定分割線，
    使二筆土地之甲、乙組面積各別合計結果均為656.515 平方
    公尺，經原審囑託臺北市士林地政事務所據以測量，確認應
    調整系爭538 地號土地分割線如上開複丈成果圖Ｂ案所示，
    由上訴人分得甲組面積636.48平方公尺，被上訴人分得乙組
    面積636.36平方公尺（見原審卷2 第41頁）。從而被上訴人
    提起先位之訴，本於分割協議，請求上訴人協同其依原判決
    附圖Ｂ案所示，將538 地號土地甲部分（636.48平方公尺）
    登記為上訴人所有，乙部分（面積636.36平方公尺）登記為
    被上訴人所有之方式，辦理分割登記，非無理由，應予准許
    。
六、綜上論述，原審判決被上訴人之先位之訴勝訴，並敘明無庸
    就備位之訴為裁判之理由，均無不合。上訴人指摘原判決不
    當，求予廢棄改判，為無理由，應予駁回。
七、據上論結，本件上訴為無理由，依民事訴訟法第449 條第1
    項、第78條，判決如主文。
中    華    民    國    97    年    3    月    25    日
                    民事第四庭
                        審判長法  官  張劍男
                              法  官  彭昭芬
                              法  官  翁昭蓉
正本係照原本作成。
如不服本判決，應於收受送達後20日內向本院提出上訴書狀，其
未表明上訴理由者，應於提出上訴後20日內向本院補提理由書狀
（均須按他造當事人之人數附繕本）上訴時應提出委任律師或具
有律師資格之人之委任狀；委任有律師資格者，另應附具律師資
格證書及釋明委任人與受任人有民事訴訟法第466條之1第1項但
書或第2項（詳附註）所定關係之釋明文書影本。
中    華    民    國    97    年    3     月    25    日
                              書記官  張淑芬
附註：
民事訴訟法第466條之1（第1項、第2項）：
對於第二審判決上訴，上訴人應委任律師為訴訟代理人。但上訴
人或其他法定代理人具有律師資格者，不在此限。
上訴人之配偶、三親等內之血親、二親等內之姻親，或上訴人為
法人、中央或地方機關時，其所屬專任人員具有律師資格並經法
院認為適當者，亦得為第三審訴訟代理人。


司法院資訊處製作；財團法人民間司法改革基金會備份。
